臺灣苗栗地方法院民事判決　　　　　　　100年度訴字第299號
原　　　告　何逸萱
法定代理人　龐麗雅
訴訟代理人　王勝和律師
被　　　告　何珮瑩
　　　　　　何逸羚
　　　　　　何家宏
上列　二人
共　　　同
法定代理人　邱梅菊
　　　　　　　　　　　　8弄30之1號
參　加　人　何美玲
　　　　　　何敏君
上　一 人
訴訟代理人　何美玲
參　加　人　何棕桂
上列當事人間請求土地所有權移轉登記等事件，本院於100 年11
月14日言詞辯論終結，判決如下：
    主      文
被告應就其所公同共有如附表所示之三筆土地之所有權，按附表
「被告三人分別共有之應有部分」欄所示之比例辦理分別共有，
再按附表「被告三人應分別移轉原告之應有部分」欄所示應有部
分比例移轉予原告。
被告等應就坐落上開三筆土地上，門牌號碼為苗栗縣竹南鎮公義
里六鄰大坪一七之一二號之未辦保存登記建物應有部分三分之一
之事實上處分權讓予原告。
訴訟費用由被告連帶負擔。
    事實及理由
壹、程序部分：
一、按就兩造之訴訟有法律上利害關係之第三人，為輔助一造起
    見，於該訴訟繫屬中，得為參加，民事訴訟法第58條第1 項
    定有明文。本件何美玲、何敏君、何美玲、何棕桂主張其等
    與原告為同父異母之兄弟姊妹，而原告之父何振發已去世，
    參加人對於原屬於被繼承人何振發之權利義務，亦為繼承人
    ，而是參加人對於系爭不動產之歸屬有法律上之利害關係，
    自得輔助被告參加訴訟程序等語( 參見本院審理卷75第頁至
    第76頁之聲明參加書狀) 。經查兩造對於原告及參加人均係
    被繼承人何振發之子女一節，並無爭執，且依原告之主張，
    其就系爭不動產之權利，原係源自被繼承人何振發之母何陳
    新英所贈，則請求系爭不動產之權利，是否可能歸被繼承人
    何振發之繼承人所有？並非毫無爭執之餘地。而系爭不動產
    如係應歸屬於何振發繼承人之財產，則參加人對於系爭不動
    產自有法律上之利害關係。參加人等之法律上之利害關係既
    在於系爭不動產之標的物上，而非原告主張之法律關係上，
    則縱原告以繼承以外之之法律關係為本件訴訟標的，亦不能
    據以否定參加人等就系爭不動產之標的物有法律上利害關係
    ，是參加人聲明參加本件訴訟，應屬適法。
二、因本件參加人並未以兩造為被告，為自己有所聲明，其聲明
    參加狀復記載輔助被告，及原告之當事人適格有所欠缺等語
    ，是其參加訴訟應僅為民事訴訟法第58條第1 項之從參加訴
    訟，併予敘明。
貳、實體方面
一、原告主張：
(一)、坐落苗栗縣竹南鎮○○段954 地號（重測前竹南鎮○○○段
    57-3 地 號）、1084地號（重測前竹南鎮○○○段57-7地號
    ）、11 72 地號（重測前竹南鎮○○○段58地號）等3 筆土
    地及門牌號碼苗栗縣竹南鎮公義里6 鄰大坪17-12 號未辦保
    存登記之建物（下稱系爭不動產）原為原告祖父何金昌所有
    ，何金昌91年7 月29日死亡時，由其配偶何陳新英繼承系爭
    不動產，何陳新英於92年12月間本欲將系爭不動產贈與3 子
    即何振發（原告生父）、何振廷、何振東，然因何振發於民
    國( 下同)92 年9 月9 日死亡，而原告甫出生（92年10月18
    日生），且其母親為大陸籍之龐麗雅，何陳新英乃將本欲分
    配原告之應有部分1/3 以贈與名義移轉被告3 人之父何振東
    ，是由何振東取得系爭不動產2/3 ，何振廷取得系爭不動產
    之1/3 ，惟何陳新英實為暫時委託何振東保管，免於移轉所
    有予原告後，遭原告母親變賣花用，並由何陳新英、何振廷
    及何秋月（兩造之姑姑）作證立下切結書（下稱系爭切結書
    ）。系爭切結書用語雖為「無條件贈與姪女何逸萱」，但此
    係因當時書寫之代書即見證人洪錦淡即洪綵羚以其辦理登記
    並無「返還登記」此一原因，而本件又未辦理信託登記，且
    因返還保管之系爭不動產本即為無償，故於系爭切結書上載
    「贈與」為移轉過戶之原因。
(二)、按稱寄託者，謂當事人一方以物交付他方，他方允為保管之
    契約。受寄人除契約另有訂定或依情形非受報酬即不為保管
    者外，不得請求報酬；寄託物返還之期限，雖經約定，寄託
    人仍得隨時請求返還，民法第589 條、第597 條定有明文，
    原告自得請求返還系爭不動產。何振東於100 年4 月27日死
    亡，並業由被告等3 人於100 年7 月15日將系爭不動產辦理
    繼承之公同共有，原告履次請求被告等返還系爭不動產，被
    告均不予理會，原告於100 年7 月7 委由律師發函請求被告
    等3 人返還時，被告等仍置之不理。按兩造之寄託關係本有
    委任關係之「特別信賴」性質，故依民法第550 條之規定「
    委任關係，因當事人一方死亡、破產或喪失行為能力而消滅
    。但契約另有訂定，或因委任事務之性質不能消滅者，不在
    此限。」，雖然系爭切結書附有「母親不改嫁」及「原告成
    年」之條件，然被告之父親何振東死亡後，被告即否認其父
    親與原告之委託關係，為保障原告權益，原告以寄託人得隨
    時請求返還原告與何振東間之委任關係因何振袞之死亡而消
    滅，並向被告等3 人請求返還寄託物。
(三)、對被告抗辯之陳述：
１、證人洪綵羚曾陳述「有，當初有一位雙方的世交何阿漢，他
    跟何陳新英來我的事務所，何陳新英說之前繼承他先生的遺
    產，如今何陳新英年事已高，何陳新英他的兒子，也就是在
    庭的原告的父親過世了，何陳新英表示要把財產分給他兒子
    的小孩（即原告），因為原告的媽媽是來自大陸地區的配偶
    ，而原告年紀尚小，何陳新英不放心原告年紀還小，如果把
    財產給原告這個小孩，怕原告的母親就回去大陸，所以何阿
    漢先生就建議先把這一份先給何振東保管，待原告成年以後
    ，就把這一份財產過戶回去給原告。」、「（何振東本人有
    拒絕的意思嗎？）我沒有看到何振東有在切結書簽名。是何
    阿漢與何振東取回切結書，這份切結書我就沒有保存了。我
    在辦理此件土地登記之前有和何振東見面。這份切結書是在
    過戶之後，所書立的。何振東來我的店裡，那一次何陳新英
    及何阿漢有一起來，何陳新英講這一份要給原告，何振東也
    有在場聽到，何振東沒有作任何的表示。」「（你說的這一
    份要給原告，是指哪一個部分？）總共登記3 分之2 的持份
    給何振東，其中3 分之1 就是要給原告的。」「（切結書所
    示無條件贈與是何意思？是返還的意思嗎？）是。何陳新英
    的原意就是3 分之1 給原告。」；及證人何陳新英之陳述「
    （為何何振東有3 分之2 ）因為裡面有原告的一份，原告那
    一份是給何振東保管，我不是全部及永久給何振東，我是借
    何振東保管。」、「是否知悉何振東有書立切結書給原告？
    ）何振東有跟我說過，但是我看不懂，因為我不識字，那一
    份文件是我保管，是何振東寫好之後拿給我保管，叫我不用
    擔心，何振東說他那一份就是他那一份，不會去欺騙。」、
    「（何振東有同意你的要求要幫原告保管財產嗎？）有同意
    ，何振東說隨時都可以返還。」「（你如何告訴代書洪綵羚
    委託意旨？）我有跟代書洪綵羚說，我總共要分三份，女兒
    不分，何振廷分一份，何振東的二份額度，其中一份是原告
    所有的，由何振東保管。」、「（你有沒有跟何振東表示上
    開意旨？又何振東如何回應？）有，我說你分到的二份，其
    中一份是原告的，由你保管，因為你比較年輕，也比較健康
    。何振東說，我不會狠心拿原告的財產，原告的就是原告的
    。」；證人何振廷陳述「（民國92年12月的時候，何陳新英
    是否將你們住的房子及三筆農地移轉過戶給你及何振東，一
    個人3 分之1 ，另一個人3 分之2 ？）3 分之2 裡面的一份
    是原告的。我所指的3 分之2 是指何振東的那3 分之2 。」
    、「（何振東他是否同意，他的3 分之2 有3 分之1 是要給
    原告的嗎？）何振東有同意。我有聽到他本人講到這件事情
    ，且我們有商量過這件事情。」；證人何秋月之陳述「為何
    何振東多何振廷一份？）因為何陳新英一份是要給原告的，
    三分之一是委託何振東保管。」、「（何振東對於何陳新英
    的意思，是否表示同意？）何振東表示同意。」、「（你如
    何知悉何振東同意？）何振東告知我的。」以上證人陳述均
    可證何陳新英於92年12月20日以贈與名義將系爭不動產移轉
    給何振東2/3 ，其中1/3 是何陳新英委託何振東代原告保管
    ，為避免日後何振東與原告間有爭議，故由何振東書立系爭
    切結書。
２、證人洪綵羚陳述「是何阿漢與何振東取回切結書」、「見證
    人欄的簽名是我先行簽名後才由何陳新英帶回切結書」而證
    人何陳新英陳述「是何振東寫好之後拿給我保管。」、「我
    不認識字，寫的時候，何振東自己去的，因為何振東辦好以
    後有跟我說」，依據上二證人之證述是由何陳新英、何阿漢
    及何振東3 人將已由代書洪綵羚簽名完畢之切結書取回後交
    付何振東，由何振東簽名蓋章後再交由何陳新英保管。雖然
    證人2 人對究竟是何人向代書取回切結書之陳述不完一致，
    但因本件切結書之時間，至今已超過8 年，且何陳新英年逾
    75 歲 ，對相關細節可能記憶有差誤，但仍不影響本件何振
    東代原告保管系爭1/3 不動產之事實。
(四)、聲明：
１、被告應就其所公同共有如附表所示之3 筆土地之所有權，按
    附表「被告三人分別共有之應有部分」欄所示之比例辦理分
    別共有，再按附表「被告三人應分別移轉原告之應有部分」
    欄所示應有部分比例移轉予原告。
２、被告等應就座落上開3 筆土地上，門牌號碼為苗栗縣竹南鎮
    公義里6 鄰大坪17-12 號之未辦保存登記建物應有部分1/3
    之事實上處分權讓予原告。
３、訴訟費用由被告連帶負擔。
二、被告則以：
(一)、系爭切結書簽立之時，並無第三人在場，其效力有待商議，
    又系爭切結書縱屬真實，系爭切結書亦須待原告20歲後，被
    告之被繼承人始應將系爭標的移轉予原告。
(二)、何振東生前未與被告共同居住，伊往生後，其印章亦於原告
    處，故不能以原告有有取得與何振東印鑑章相符的文件即認
    切結書為真正，至於原告所提出載明何振東名義之文件，其
    上何振東之署名並非出自何振東。
(三)、原告所舉證人，其等所陳關於簽立切書之地點及與約見代書
    之地點及簽立切結書之過程各節，有所矛盾。另證人何秋月
    雖證述：「何振東去年年底有到我家，說他背原告這一份很
    沈重，因為他離婚，他的壓力很大，何振東想要返還給原告
    ，有說過很多次了。」等語，然何振東既簽立此一切結書，
    為何後來又會覺得壓力很大，而且何振東與被告之母離婚已
    經4 年餘，為何於去年才發生壓力很大的事情，所以被告認
    為證人何秋月所述不合事實。
(四)、聲明：
１、原告之訴駁回。
２、訴訟費用由原告負擔。
三、參加人則以：
(一)、系爭切結書係何振東依個人之意思所製作，未經何振發之同
    意，應不具效力。
(二)、原告與參加人同為何振發之繼承人，原告未與參加人共同起
    訴，其原告之當事人適格要件有欠缺。
(三)、聲明：
１、原告之訴駁回。
２、訴訟費用由原告負擔。
四、法院之判斷：
(一)、原告主張系爭不動產原為原告祖父何金昌所有，何金昌91年
    7 月29日死亡時，由其配偶何陳新英繼承系爭不動產，何陳
    新英於92年12月間將系爭不動產以贈與名義移轉予訴外人何
    振廷及被告3 人之父何振東，由何振廷取得系爭不動產應有
    部分1/3 ，由何振東取得系爭不動產之2/3 之事實，業據原
    告提出系爭土地之土地登記簿謄本、系爭建物之房屋稅繳款
    書、系爭土地異動索引表、戶籍謄本為證，應可信為真實。
(二)、證人何陳新英證述意旨：其將系爭不動產以贈與之名義移轉
    登記予何振東，係出於使何振東為原告保管系爭不動產之原
    因，至僅將系爭不動產歸原告，未分與被告女參加人，其原
    因係原告之年幼，而被告之參加人已足以謀生等語。證人何
    陳新英為將系爭不動產處分移轉登記予何振東之人，其係決
    定使何振東取得系爭不動產之原因之人，其所為陳述，自有
    可信之依據。
(三)、由何振東所分得之系爭不動產應有部分係3 分之2 ，而何振
    廷所分得之系爭不動產應有部分係3 分之1 等情觀之，何振
    東所分得之比例，適多於何振廷1 倍，此一情事，足以佐證
    證人何陳新英所證述上情屬實。
(四)、又依原告提出由何振東具名簽章，並由證人洪錦淡即洪綵羚
    見證之切結書所載，何振東於切結書內表示承諾「．．．．
    茲切結大嫂若不改嫁，俟姪女何逸萱成年，本立切結書人願
    將上列土地及房屋持分之2 分之1 無條件贈與姪女何逸萱．
    ．．．」等意旨，而證人洪錦淡即洪綵羚並證稱：其雖未目
    睹何振東於上開切結書簽章，惟何阿漢與何振東有取走此一
    切結書等意旨。證人即何振東之姊何秋月亦證稱：何振東曾
    持切結書交予其閱覽，並表示同意切結書之內容等意旨。
    依其等證詞觀之，此一切結書已經何振東簽章同意之事實，
    應可成立。至於系爭切書簽立之時間、地點等各項細節，因
    證人何陳新英已75歲，且相關之事實距今7 、8 年之久，證
    人之記憶因時日相隔已久而未能為十分精確之陳述，並不違
    常情，尚難以此即認其所為非關於細節之重要證述即非真實
    。被告既未與何振東共同居住，則對於何振東與何陳新英之
    互動關係，未必能有所瞭解，其僅否認切結書之真正，惟除
    上述證人關於切結書成立細節有所不合之情節外，並無何可
    推翻上開已足資證明何振東同意切結書內容之事證。本院因
    認上開切結書所載，應可採信。
(五)、依以上證人何陳新英、何秋月所證述，並參照切結書之記載
    ，何振東之所取得之系爭不動產應有部分3 分之1 ，係為原
    告而保有權利，核其性質係相當於委任之法律關係，此一相
    當於委任之法律關係，依民法第550 條之規定，因受任人之
    何振東死亡而消滅，則上開切結書所訂「．．．．大嫂若不
    改嫁，俟姪女何逸萱成年，．．．．」之條件縱未成就，因
    相當於委任之法律關係業已消滅，受任人之繼承人並無為委
    任人繼續處理委任事務之正當理由，原告依委任之法律關係
    自得請求受任人之繼承人即被告返還系爭不動產。
(八)、本件原告係以委任之法律關係為其請求權之基礎，而此委任
    之法律關為訴外人何振東受系爭不動產之移轉登記後與原告
    間所成立，並非原告直接自其父何振發繼承而得之權利，故
    原告主張行使此一權利，自不必以原告之兄姊即被告之參加
    人為共同原告，被告之參加人主張本件原告之適格要件有欠
    缺，尚屬無據。
(六)、從而，原告本於委任法律關係，求為判決如主文所示，係屬
    正當，應予准許。
(八)、本件事證已臻明確，兩造其餘之攻擊防禦方法，與判決基礎
    之事實及結果並無影響，爰不予審酌，併此敘明。
(九)、訴訟費用負擔之依據：民事訴訟法第78條。
中    華    民    國  100     年    12    月    9     日
                      民事庭  法  官  羅  永  安
以上正本係照原本作成。
如對本判決上訴，須於判決送達後20日內向本院提出上訴狀。
如委任律師提起上訴者，應一併繳納上訴審裁判費。
中    華    民    國  100     年    12    月    9     日
                              書記官  張  哲  豪
附表：
~F0 ~T40
┌────────┬────┬────────┬─────────┬───────────┐
│ 地號           │面積（平│被告三人公同共有│被告三人分別共有之│被告三人應分別移轉原告│
│                │方公尺）│                │應有部分          │之應有部分            │
├────────┼────┼────────┼─────────┼───────────┤
│竹南鎮○○段1084│135.06  │   2/3          │2/9（2/3×1/3）   │1/9（2/9×1/2）       │
│地號土地        │        │                │                  │                      │
├────────┼────┼────────┼─────────┼───────────┤
│竹南鎮○○段954 │6480.29 │   2/3          │2/9（2/3×1/3）   │1/9（2/9×1/2）       │
│地號土地        │        │                │                  │                      │
├────────┼────┼────────┼─────────┼───────────┤
│竹南鎮○○段1172│3967.14 │   54/144       │18/144（54/144 × │9/144（18/144×1/2）  │
│地號土地        │        │                │1/3 ）            │                      │
└────────┴────┴────────┴─────────┴───────────┘